臺灣臺北地方法院民事裁定　　　　　100年度消債更字第134號
聲　請　人
即　債務人　邱慧珍
代　理　人　林淑娟律師
上列當事人因消費者債務清理事件聲請更生，本院裁定如下：
    主  文
債務人邱慧珍自中華民國一百年十二月十九日下午四時起開始更
生程序。
命司法事務官進行本件更生程序。
    理  由
一、按債務人不能清償債務或有不能清償之虞，且無擔保或無優
    先權之債務總額未逾新臺幣（下同）1,200萬元者，於法院
    裁定開始清算程序或宣告破產前，得向法院聲請更生；債務
    人對於金融機構因消費借貸、自用住宅借款、信用卡或現金
    卡契約而負債務，在聲請更生或清算前，應提出債權人清冊
    ，以書面向最大債權金融機構請求協商債務清償方案，並表
    明共同協商之意旨；自債務人提出協商請求之翌日起逾30日
    不開始協商，或自開始協商之翌日起逾90日協商不成立，債
    務人得逕向法院聲請更生，此觀諸消費者債務清理條例第3
    條、第42條第1項、第151條第1項、第153條規定自明。次按
    法院開始更生程序之裁定，應載明其年、月、日、時，並即
    時發生效力。法院開始更生或清算程序後，得命司法事務官
    進行更生或清算程序，必要時得選任律師、會計師或其他適
    當之自然人或法人一人為監督人或管理人，復為同條例第45
    條第1項、第16條所明定。又消費者與金融機構間債之關係
    之發生，係依契約自由原則及相互間之信賴為基礎，此為社
    會經濟活動得以維繫及發展之重要支柱，債務人經濟窘迫，
    固不應任其自生自滅，債權人一方之利益，仍不能因之摒棄
    不顧。是債務人於協商程序中，自應本於個人實際財產及收
    支狀況，依最大誠信原則，商討解決方案。如終究不能成立
    協商，於聲請更生或清算時，法院審酌上開消費者債務清理
    條例第3條所謂「不能清償或有不能清償之虞」，自宜綜衡
    債務人全部收支、信用及財產狀況，評估是否因負擔債務，
    而不能維持最基本之生活條件；所陳報之各項花費，是否確
    屬必要性之支出；如曾有協商方案，其條件是否已無法兼顧
    個人生活之基本需求等情，為其判斷之準據。
二、本件聲請意旨略以：聲請人即債務人邱慧珍前向金融機構辦
    理消費貸款、信用卡契約等致積欠無擔保債務計新臺幣（下
    同）494萬8,618元，因無法清償債務，乃於民國100年8月間
    與最大債權銀行豐（台灣）商業銀行股份有限公司（下稱
    豐銀行）進行前置協商，但因聲請人無法負擔任何還款條
    件，致使協商不成立，並因聲請人有不能清償債務或有不能
    清償之虞，復未經法院裁定開始清算程序或宣告破產，爰依
    法聲請准予裁定更生等語。
三、經查：
  (一)聲請人於提出本件更生之聲請前，曾於100年7月間提出債權
    人清冊以書面向最大債權金融機構匯豐銀行表明共同協商債
    務清償方案，經匯豐銀行以聲請人表示另有資產公司欠款，
    無法負擔72期，每期還款8,000元之協商還款方案，而協商
    不成立，有匯豐銀行100年8月17日前置協商不成立通知書在
    卷可稽，堪認聲請人已依消費者債務清理條例第151條第1項
    規定提出債權人清冊，並以書面向最大債權金融機構匯豐銀
    行表明請求共同協商債務清償方案，而協商不成立，聲請人
    自得向本院聲請更生。聲請人據以聲請更生，本院自應綜合
    聲請人目前全部收支及財產狀況，評估是否已不能維持符合
    人性尊嚴之最基本生活條件，而有「不能清償或不能清償之
    虞」之情。
  (二)查聲請人主張其向各金融機構辦理消費貸款、信用卡契約等
    致積欠無擔保債務計494萬8,618元云云，惟依財團法人聯合
    徵信中心前置協商專用債權人清冊及當事人綜合信用報告之
    記載，聲請人積欠金融機構債務共計306萬8,811元、資產管
    理公司債務53萬2,694元及保證債務29萬7,000元，合計債務
    總額應為3,89萬8,505元，此有債權人清冊、前置協商不成
    立通知書、債務人無擔保債務明細表、財團法人金融聯合徵
    信中心前置協商專用債權人清冊、當事人綜合信用報告書等
    在卷可稽（本院卷第20至21頁、第22頁、第39至40頁、第41
    至46頁），是聲請人之債務總額應為389萬8,505元，堪以認
    定。
  (三)次查聲請人除工作收入外，名下僅有國瑞廠牌、車牌號碼LT
    -2595號車輛1部，而無其他財產，且前揭車輛則係在95年出
    廠，價值均已有降低等情，有聲請人所提之財政部臺北市國
    稅局財產歸屬資料清單在卷可稽（卷第23頁），是聲請人雖
    有財產可供清償聲請人現有之債務，惟與其所負債務相較，
    則顯然不能完全清償。又聲請人現任職於桀柏設計工程有限
    公司，自100年6月至10月平均每月收入為2萬7,000元，有聲
    請人所提之薪資給付證明附卷可證（卷第26頁），是應以每
    月薪資2萬7,000元，為核算其償債能力之基礎。
  (四)就聲請人生活必要支出部分，聲請人主張獨立扶養2名未成
    年子女乙節。按直系血親相互間，互負扶養之義務，民法第
    1114條第1款定有明文。查聲請人長子高丞佑為81年生、次
    子高賢耀為82年生，均尚未成年，且辦有助學貸款，其中高
    成佑於99年及98年之申報所得分別為2萬8,434元及0元，高
    賢耀於99年及98年之申報所得，則分別為0元及9,785元，其
    二人名下均無任何財產，此有財團法人金融聯合徵信中心
    當事人綜合信用報告、財政部臺北市國稅局99年及98年度綜
    合所得稅各類所得資料清單及財產歸屬資料清單在卷可參（
    卷第45頁至46頁、第71至76頁），又據聲請人所述其子均未
    領有任何補助，故堪認聲請人2名未成年子女，確屬不能維
    持生活且無謀生能力而需聲請人扶養。且因聲請人所列其子
    之扶養費用分別為2,000元及3,000元，參照民法第1118、
    1119 條規定，聲請人所負扶養義務之程度並未過高，應已
    考量其目前身負債務之窘境，所負擔之扶養義務能力，自非
    比一般，是認聲請人所列前開扶養金額，應為可採。至聲請
    人個人日常生活必要費用部分，審酌聲請人負債之現況，並
    扣除其應負擔之扶養費用後為1萬0,500元，已低於社會救助
    法領取社會救助之標準，可認聲請人已撙節支出，節制開銷
    ，其願以此為度，並無不妥。
  (五)綜上，依聲請人平均每月之收入2萬7,000元，於扣除個人日
    常生活所需之必要費用1萬0,500元及2名未成年之子扶養費
    5,000元後，雖有1萬0,500元【2萬7,000元－1萬0,500元－
    5,000元＝1萬0,500元】，然因聲請人目前負債總額為389
    萬8,505元，以上開餘額按月攤還結果，如不計利息，約31
    年期間始能清償完畢，如加計利息負擔，其還款年限顯然更
    長，且聲請人現年47歲，據勞動基準法所定強制退休年齡65
    歲止，僅餘19年之工作年限，如不予更生重建生活，有違消
    費者債務清理條例協助債務人重建更生之立法本意，堪認聲
    請人之債務大於財產，而有不能清償債務或有不能清償之虞
    之情事，準此，上開償債年限將使聲請人生活長期陷入窘境
    ，於其目前身心狀況俱有不良影響，自非允當。從而，聲請
    人主張已不能清償債務或有不能清償之虞，聲請本院准予更
    生，依所舉事證及本院調查結果，即無不合。
四、綜上所述，本件聲請人有不能清償債務情事，其與最大債權
    金融機構協商不成立，亦不可歸責於聲請人，且其無擔保或
    無優先權之債務總額未逾1,200萬元，復未經法院裁定開始
    清算程序或宣告破產，又無消費者債務清理條例第6條第3項
    、第8條或第46條各款所定駁回更生聲請之事由存在，則本
    件聲請人聲請更生，洵屬有據，應予准許，爰裁定如主文第
    1項所示。又本件聲請人業經裁定開始更生程序，並裁定命
    司法事務官進行本件更生程序，如主文第2項所示。
五、關於聲請人所預繳納之郵務送達費4,080元，則待本件更生
    聲請事件確定後，如仍尚有剩餘，再予檢還聲請人。又聲請
    人於更生程序開始後，應另提出足以為債權人會議可決或經
    法院認為公允之更生方案以供採擇，俾免更生程序進行至依
    消費者債務清理條例第61條規定應行清算之程度，非必有利
    於聲請人，附此敘明。
六、依首揭法條裁定如主文。
中    華    民    國    100    年    12    月    19   日
                民事第二庭     法  官  陳慧萍
以上正本係照原本作成。
本裁定不得抗告。
本裁定已於民國100年12月19日下午4時公告。
中    華    民    國    100    年    12    月    19   日
                               書記官  黃靖雅